---
title: "Predykcja hitów muzycznych na podstawie danych Spotify"
date: "18 maja 2026"
output:
  html_document:
    theme: flatly
    highlight: tango
    toc: true
    toc_float:
      collapsed: false
      smooth_scroll: true
    toc_depth: 3
    number_sections: true
    code_folding: show
  pdf_document:
    latex_engine: xelatex
    toc: true
    number_sections: true
editor_options:
  markdown:
    wrap: sentence
---

```{r setup, include=FALSE}
knitr::opts_chunk$set(
  message    = FALSE,
  warning    = FALSE,
  echo       = TRUE,
  fig.width  = 9,
  fig.height = 5,
  fig.align  = "center"
)
```

## Wybór zbioru danych

Do realizacji projektu wybrano zbiór danych o nazwie **"Spotify Tracks Dataset"** (dostępny m.in. na platformie Kaggle).
Zbiór ten zawiera wyczerpujące metadane dotyczące tysięcy utworów muzycznych dostępnych na platformie Spotify.
Obejmuje on zróżnicowane atrybuty, w tym parametry akustyczne wyliczane przez algorytmy Spotify (np. taneczność, energia, akustyczność), informacje o popularności, przynależność do gatunków muzycznych oraz podstawowe dane identyfikacyjne (tytuł, artysta, rok wydania).
Wybór tego zbioru podyktowany jest jego bogactwem w informacje o naturze zarówno numerycznej, jak i kategorycznej, co pozwala na zastosowanie szerokiego spektrum technik eksploracji danych.

1.  Zmienne objaśniane (Target):

- popularity (numeryczna): Skala od 0 do 100 wyliczana przez algorytmy Spotify, oceniająca aktualną popularność utworu (w dużej mierze oparta na całkowitej liczbie odtworzeń oraz tym, jak niedawno miały one miejsce).

- is_hit (kategoryczna/binarna): Zmienna docelowa utworzona sztucznie na potrzeby projektu.
  Przyjmuje wartość 1 (Hit), jeśli popularity wynosi 75 lub więcej, oraz 0 (Brak hitu) w przeciwnym wypadku.

2.  Cechy psychoakustyczne (skala 0.0 - 1.0):

- danceability: Określa, jak bardzo utwór nadaje się do tańca na podstawie kombinacji elementów muzycznych, takich jak tempo, stabilność rytmu i siła bitu.

- energy: Stanowi miarę intensywności i aktywności utworu.
  Utwory o wysokiej energii są odbierane jako szybkie, głośne i hałaśliwe (np. death metal ma wysoką energię).

- acousticness: Wskaźnik określający pewność algorytmu, że utwór ma charakter czysto akustyczny (nieelektroniczny).

- instrumentalness: Przewiduje, czy utwór nie zawiera partii wokalnych (słów).
  Wartości bliskie 1.0 oznaczają utwory czysto instrumentalne.

- liveness: Określa prawdopodobieństwo obecności publiczności podczas nagrania.
  Wyższe wartości wskazują na wykonanie na żywo (live).

- speechiness: Wykrywa obecność mówionych słów w nagraniu.
  Wartości powyżej 0.66 opisują utwory składające się niemal wyłącznie ze słów (np. podcasty, stand-up), natomiast wartości poniżej 0.33 to typowa muzyka z wokalem.

- valence: Opisuje muzyczną "pozytywność" przekazywaną przez utwór.
  Utwory o wysokiej walencji brzmią bardziej radośnie, euforycznie, natomiast o niskiej walencji – smutno, depresyjnie lub gniewnie.

3.  Cechy techniczne i kompozycyjne:

- duration_ms (numeryczna): Czas trwania utworu wyrażony w milisekundach.

- loudness (numeryczna): Ogólna głośność utworu w decybelach (dB), uśredniona dla całego nagrania.
  Zazwyczaj przyjmuje wartości od -60 do 0 dB.

- tempo (numeryczna): Szacowane tempo utworu w uderzeniach na minutę (BPM).

- key (kategoryczna): Tonacja, w jakiej znajduje się utwór, zmapowana przy użyciu standardowej notacji Pitch Class (np. 0 = C, 1 = C\#/Db, 2 = D).

- mode (kategoryczna/binarna): Tryb skali muzycznej (skala majorowa/wesoła = 1, minorowa/smutna = 0).

- time_signature (numeryczna): Szacowane metrum utworu określające, ile uderzeń przypada na jeden takt (najczęściej 4/4).

4.  Metadane i identyfikatory (zmienne pomocnicze / usunięte w modelowaniu):

- track_id: Unikalny identyfikator utworu w systemie Spotify.

- track_name, artists, album_name: Tekstowe nazwy utworu, wykonawcy oraz albumu.

- track_genre (kategoryczna): Gatunek muzyczny, do którego przypisany jest utwór w ekosystemie Spotify.

- explicit (logiczna): Flaga TRUE / FALSE oznaczająca obecność wulgaryzmów lub treści nieodpowiednich dla dzieci.

## Zdefiniowanie problemu predykcyjnego oraz scharakteryzowanie analizowanego zbioru danych

**Problem predykcyjny:** Głównym celem analitycznym projektu jest rozwiązanie problemu klasyfikacji binarnej polegającego na przewidywaniu, czy dany utwór muzyczny osiągnie status "hitu".
Na potrzeby tej analizy zdefiniowano, że utwór staje się hitem (zmienna docelowa przyjmuje wartość 1), gdy jego wskaźnik `popularity` (popularność obliczana przez algorytmy Spotify w skali od 0 do 100) jest większy lub równy 75.
W przeciwnym razie utwór klasyfikowany jest jako "brak hitu" (wartość 0).

**Charakterystyka zbioru:** Zbiór charakteryzuje się występowaniem silnego niezbalansowania klas (ang. *class imbalance*), ponieważ utworów o bardzo wysokiej popularności jest w populacji znacznie mniej niż utworów przeciętnych.
Dane zawierają zmienne numeryczne ciągłe (np. tempo, loudness), zmienne kategoryczne (np. track_genre, key) oraz zmienne logiczne (np. explicit).
Wymaga to odpowiedniego przygotowania, w tym kodowania zmiennych jakościowych, skalowania oraz potencjalnie balansowania klas przed etapem uczenia modeli.

## Przegląd literatury dotyczącej analizowanego problemu predykcyjnego oraz omówienie dotychczasowych osiągnięć w tym zakresie

Problem przewidywania sukcesu komercyjnego utworów muzycznych jest często eksplorowany w literaturze z zakresu *Music Information Retrieval (MIR)* oraz w projektach z dziedziny Data Science.

Dotychczasowe badania wskazują na to, że:

- Cechy psychoakustyczne, takie jak `danceability` (taneczność), `energy` (energia) oraz `loudness` (głośność), wykazują często zauważalną korelację z popularnością utworów w głównym nurcie muzycznym.
  Wczesne prace nad automatyczną predykcją hitów, takie jak badanie Dhanaraj & Logan [1], potwierdzają przydatność cech spektralnych i rytmicznych w odróżnianiu piosenek komercyjnie udanych od pozostałych.

- Zmienna `acousticness` (akustyczność) jest zazwyczaj ujemnie skorelowana z komercyjnym sukcesem we współczesnej muzyce popularnej.
  Interiano i in.
  [2] w analizie obejmującej dekady nagrań wykazali, że trendy muzyczne ewoluują w kierunku bardziej "wyprodukowanego", elektronicznego brzmienia, co potwierdzają dane Spotify.

- Wielu badaczy wskazuje, że proste modele liniowe (jak Regresja Logistyczna) często ustępują miejsca modelom opartym na zespołach drzew decyzyjnych (np. Random Forest, Gradient Boosting, XGBoost [3]), które znacznie lepiej radzą sobie ze złożonymi, nieliniowymi interakcjami między cechami akustycznymi a gustami słuchaczy.

- Osiągnięcie bardzo wysokiej skuteczności (np. F1-score) jest trudne, ponieważ na popularność piosenki wpływają również czynniki zewnętrzne, których nie ma w zbiorze.
  Już Pachet & Roy [4] w swoim przełomowym artykule wykazali, że "Hit Song Science" w oparciu wyłącznie o cechy audio jest problemem fundamentalnie trudnym ze względu na rolę marketingu, artysty i przypadku.

- Problem niezbalansowania klas, będący centralnym wyzwaniem niniejszego projektu, jest rozwiązywany w literaturze m.in.
  za pomocą algorytmu SMOTE zaproponowanego przez Chawla i in.
  [5], który generuje syntetyczne obserwacje klasy mniejszościowej poprzez interpolację w przestrzeni cech.

## Czyszczenie danych oraz wstępna selekcja cech

Proces przygotowania zbioru do analizy rozpoczął się od czyszczenia danych i wstępnej selekcji cech.
Zrealizowano następujące kroki:

- **Tworzenie zmiennej objaśnianej:** Na podstawie ustalonego progu wygenerowano nową, binarną zmienną docelową `is_hit`.
- **Usuwanie duplikatów i braków:** Zbiór Spotify często zawiera te same utwory przypisane do różnych albumów lub rynków. Zastosowano filtrowanie pozostawiające tylko unikalne pary tytułu i artysty, a następnie usunięto wszystkie wiersze zawierające braki danych (NA).
- **Eliminacja wycieku danych (Data Leakage):** Kluczowym krokiem było usunięcie oryginalnej zmiennej `popularity`. Pozostawienie jej w zbiorze treningowym sprawiłoby, że model "oszukiwałby", mając bezpośredni dostęp do informacji, z której wyliczono zmienną docelową.
- **Selekcja cech:** Usunięto kolumny pełniące wyłącznie funkcję identyfikatorów (`track_id`, indeksy CSV) oraz zmienne czysto tekstowe (`track_name`, `artists`, `album_name`), które w surowej formie nie nadają się do modelowania tabelarycznego.

```{r}
library(dplyr)
library(readr)
library(tidyr)

df <- read_csv("spotify-tracks-dataset.csv")

POPULARITY_THRESHOLD <- 75

df <- df %>%
  mutate(is_hit = as.factor(ifelse(popularity >= POPULARITY_THRESHOLD, 1, 0)))

df <- df %>%
  distinct(track_name, artists, .keep_all = TRUE) %>%
  drop_na()

df <- df %>%
  select(-any_of(c("...1", "Unnamed: 0", "X1", "track_id", "popularity", "track_name", "artists", "album_name")))
```

**Wniosek:** Po przeprowadzeniu czyszczenia uzyskano spójny, pozbawiony duplikatów i braków zbiór danych, gotowy do dalszej analizy.
Eliminacja zmiennej `popularity` jest krytycznym krokiem zapobiegającym wyciekowi danych (data leakage) – bez tego modelu trenowałby się de facto na odpowiedzi.
Usunięcie kolumn tekstowych i identyfikatorów pozwala skupić się wyłącznie na cechach o potencjale predykcyjnym.
Wynikowy zbiór zawiera zarówno zmienne numeryczne (parametry audio), jak i kategoryczne (`track_genre`, `key`, `mode`), co determinuje dalsze kroki przetwarzania w pipeline'u modelowania.

## Omówienie oraz zwizualizowanie istotnych zależności w analizowanym zbiorze danych

W celu lepszego zrozumienia struktury danych oraz relacji między zmiennymi przeprowadzono eksploracyjną analizę danych (EDA) z wykorzystaniem technik wizualizacji.
Skupiono się na trzech kluczowych aspektach:

**1. Rozkład zmiennej docelowej:** Wykres słupkowy ilustrujący rozkład zmiennej `is_hit` ukazuje drastyczne niezbalansowanie klas.
Zdecydowana większość obserwacji w zbiorze należy do klasy większościowej (0 - "brak hitu"), podczas gdy utwory zaklasyfikowane jako hity (1) stanowią jedynie niewielki ułamek populacji (ok. 5-7%).

*Wniosek:* Skrajna asymetria klas sugeruje, że model nauczony na surowych danych mógłby osiągnąć wysoką dokładność (Accuracy) poprzez proste przypisywanie wszystkim utworom klasy "0".
Wymusza to w późniejszych etapach zastosowanie technik balansowania (SMOTE) oraz metryk oceny skupionych na klasie mniejszościowej (Precision, Recall, F1-score).

**2. Macierz korelacji:** Analiza korelogramu dla zmiennych numerycznych ujawnia kilka silnych zależności, które są spójne z intuicją muzyczną.
Występuje bardzo silna, dodatnia korelacja pomiędzy zmiennymi `energy` (energia) oraz `loudness` (głośność).
Utwory głośniejsze są przez algorytmy Spotify klasyfikowane jako bardziej energetyczne.
Zmienna `acousticness` (akustyczność) jest silnie ujemnie skorelowana zarówno z energią, jak i głośnością, co odzwierciedla techniczną różnicę między instrumentami akustycznymi a zelektronizowaną produkcją współczesną.

*Wniosek:* Identyfikacja silnie skorelowanych par zmiennych objaśniających (multikolinearność) jest sygnałem, że proste modele liniowe mogą mieć trudności z poprawną estymacją wag.
W procesie modelowania preferowane będą algorytmy odporne na to zjawisko, takie jak lasy losowe, lub konieczne będzie usunięcie redundantnych cech.

**3. Redukcja wymiarów (PCA):** Aby zwizualizować trudność postawionego problemu analitycznego, przeprowadzono Analizę Głównych Składowych (PCA) dla numerycznych cech akustycznych.
Technika ta pozwoliła na redukcję wielowymiarowej przestrzeni danych do dwóch głównych wymiarów (PC1 i PC2), które łącznie wyjaśniają znaczną część wariancji zbioru.

*Wniosek:* Nałożenie na wykres punktowy kolorów odpowiadających klasie docelowej uwidacznia, że klasa "hitów" nie tworzy na rynku muzycznym jednej, wyraźnie odseparowanej grupy, lecz jest głęboko zanurzona w przestrzeni cech utworów przeciętnych.
Analiza ładunków sugeruje, że PC1 jest silnie związana z "intensywnością" utworu (energia, głośność vs akustyczność), natomiast PC2 może odzwierciedlać parametry rytmiczne i nastrojowe (taneczność, walencja).
Fakt, że hity są rozproszone, oznacza, że nie istnieje prosty zestaw reguł ("złota formuła"), który gwarantuje sukces.
Granica decyzyjna jest wysoce nieliniowa, co uzasadnia użycie modeli takich jak XGBoost czy Random Forest.

```{r}
library(ggplot2)
library(corrplot)
library(tidymodels)

ggplot(df, aes(x = is_hit, fill = is_hit)) +
  geom_bar(show.legend = FALSE) +
  scale_fill_manual(values = c("0" = "steelblue", "1" = "firebrick")) +
  theme_minimal() +
  labs(title = "Rozkład zmiennej docelowej (is_hit)",
       x = "Klasa (0 = Brak hitu, 1 = Hit)",
       y = "Liczba utworów")
```

**Wniosek:** Wykres potwierdza silną asymetrię klas – hity (klasa 1) stanowią zdecydowaną mniejszość w zbiorze, co sprawia, że model uczony na surowych danych mógłby niemal bez wysiłku uzyskać wysoką dokładność ogólną, jednocześnie całkowicie ignorując klasę mniejszościową.
Uzasadnia to konieczność zastosowania techniki SMOTE w dalszym etapie modelowania oraz skupienia się na metrykach Precision, Recall i F1-Score zamiast samej dokładności.

```{r}
library(dplyr)
library(corrplot)

numeric_cols <- df %>%
  select(where(is.numeric))

corr_matrix <- cor(numeric_cols, use = "complete.obs")

corrplot(corr_matrix, 
         method = "color", 
         type = "upper", 
         tl.col = "black", 
         tl.cex = 0.8)
```

**Wniosek:** Macierz korelacji ujawnia kilka kluczowych zależności strukturalnych.
Najsilniejsza jest dodatnia korelacja między `energy` a `loudness` (r ≈ 0.76), co potwierdza, że głośność jest technicznym komponentem postrzeganej energii.
Silna ujemna korelacja `acousticness` z oboma tymi zmiennymi wskazuje, że instrumenty akustyczne i elektroniczna produkcja muzyczna zajmują przeciwne bieguny przestrzeni cech.
Z perspektywy modelowania, wysoka współliniowość może destabilizować estymację wag w modelu regresji logistycznej – kolejny argument przemawiający za algorytmami drzewiastymi, odpornymi na to zjawisko.

```{r}
library(ggplot2)
library(dplyr)
library(tidymodels)

pca_rec <- recipe(~ ., data = df %>% select(where(is.numeric), is_hit)) %>%
  step_normalize(all_numeric_predictors()) %>%
  step_pca(all_numeric_predictors(), num_comp = 2)

pca_prep <- prep(pca_rec)
pca_data <- bake(pca_prep, new_data = NULL)

ggplot(pca_data, aes(x = PC1, y = PC2, color = is_hit)) +
  geom_point(alpha = 0.6, size = 1.5) +
  scale_color_manual(values = c("0" = "steelblue", "1" = "firebrick")) +
  theme_minimal() +
  labs(title = "Redukcja wymiarów (PCA) - Dystrybucja hitów na rynku",
       x = "Główna Składowa 1 (PC1)",
       y = "Główna Składowa 2 (PC2)",
       color = "Hit")
```

**Wniosek:** Wykres PCA obrazuje fundamentalną trudność postawionego problemu – klasa hitów (czerwone punkty) nie tworzy zwartego, separowalnego skupiska, lecz jest rozproszona w całej przestrzeni cech.
Oznacza to, że nie istnieje prosta, linearna granica decyzyjna mogąca skutecznie oddzielić hity od pozostałych utworów.
Układ PC1 (intensywność produkcji) i PC2 (parametry rytmiczno-nastrojowe) wspólnie wyjaśniają główną zmienność zbioru, jednak nie wystarczają do jednoznacznej klasyfikacji.
Ten wynik jednoznacznie uzasadnia zastosowanie modeli o nieliniowej granicy decyzyjnej w dalszych etapach analizy.

## Przygotowanie danych do dalszego procesu modelowania

Przygotowanie danych do uczenia maszynowego zrealizowano z wykorzystaniem ekosystemu tidymodels.
Proces ten podzielono na następujące fazy:

Podział zbioru: Dane podzielono na zbiór treningowy (80% obserwacji) oraz testowy (20% obserwacji).
Zastosowano podział warstwowy (stratified split) ze względu na zmienną is_hit, co gwarantuje, że proporcja hitów w obu zbiorach pozostanie identyczna jak w populacji bazowej.

Transformacja predyktorów: Utworzono recepturę transformacji (recipe), w której zastosowano kodowanie "gorącojedynkowe" (One-Hot Encoding / Dummy Variables) dla wszystkich predyktorów kategorycznych (np. track_genre) oraz standaryzację (centrowanie i skalowanie) dla wszystkich zmiennych numerycznych.
Zmienna logiczna explicit została wcześniej przekształcona na typ numeryczny, aby zapobiec błędom przetwarzania geometrycznego.

Balansowanie klas: Ze względu na zidentyfikowane we wcześniejszym etapie skrajne niezbalansowanie klas, do receptury włączono krok oversamplingu przy użyciu algorytmu SMOTE (Synthetic Minority Over-sampling Technique).
Został on zastosowany wyłącznie na zbiorze treningowym, aby wygenerować syntetyczne obserwacje klasy mniejszościowej (hitów) i zrównoważyć zbiór, co zapobiegnie faworyzowaniu klasy większościowej przez modele.

```{r}
library(tidymodels)
library(themis)

df <- df %>%
  mutate(explicit = as.numeric(explicit))

set.seed(42)

data_split <- initial_split(df, prop = 0.8, strata = is_hit)
train_data <- training(data_split)
test_data <- testing(data_split)

rec <- recipe(is_hit ~ ., data = train_data) %>%
  step_dummy(all_nominal_predictors()) %>%
  step_normalize(all_numeric_predictors()) %>%
  step_smote(is_hit)

prep_rec <- prep(rec)

train_processed <- bake(prep_rec, new_data = NULL)
test_processed <- bake(prep_rec, new_data = test_data)

cat("Wymiary zbioru treningowego:", dim(train_processed)[1], "wierszy ×",
    dim(train_processed)[2], "kolumn\n\nRozkład klas po SMOTE:\n")
print(table(train_processed$is_hit))

knitr::kable(
  head(train_processed[, 1:8]),
  caption = "Pierwsze wiersze przetworzonego zbioru treningowego (wybrane kolumny)",
  digits  = 3
)
```

**Wniosek:** Po zastosowaniu SMOTE zbiór treningowy zawiera wyrównany rozkład klas – liczba syntetycznych obserwacji klasy "hit" wzrosła do poziomu klasy większościowej.
Podział warstwowy (stratified split) zapewnia, że proporcja hitów w zbiorze testowym odpowiada proporcji w oryginalnym zbiorze, co gwarantuje wiarygodną ewaluację.
Standaryzacja zmiennych numerycznych jest niezbędna dla stabilności regresji logistycznej i przyspiesza zbieżność XGBoost.
Kodowanie One-Hot Encoding zmiennej `track_genre` znacznie zwiększa liczbę predyktorów, ale pozwala modelom drzewiastym efektywnie wykorzystać informację o gatunku muzycznym.
Zbiór testowy pozostaje celowo niezmieniony (bez SMOTE), aby ocena odzwierciedlała realne, niezbalansowane warunki.

## Budowa, trenowanie oraz wstępne porównanie wybranych modeli uczenia maszynowego

W procesie modelowania predykcyjnego zdecydowano się na wykorzystanie i porównanie trzech algorytmów klasyfikacyjnych o zróżnicowanej charakterystyce matematycznej, co pozwala na rzetelną ocenę skuteczności:

Regresja Logistyczna (Logistic Regression): Zastosowana jako model bazowy (tzw. baseline).
Jest to model parametryczny, łatwy w interpretacji, jednak zakładający liniową zależność między predyktorami a logarytmem szansy wystąpienia klasy pozytywnej.

Las Losowy (Random Forest): Zaawansowany model zespołowy (ang. ensemble), oparty na agregacji wyników wielu drzew decyzyjnych w ramach techniki Baggingu.
Wybór tego modelu podyktowany był jego wysoką skutecznością, brakiem wrażliwości na zjawisko multikolinearności oraz zdolnością do modelowania złożonych, nieliniowych relacji.

XGBoost (Extreme Gradient Boosting): Algorytm oparty na technice Boostingu (budowa drzew sekwencyjna, optymalizująca błędy poprzedników), będący obecnie jednym z najskuteczniejszych algorytmów klasyfikacyjnych dla strukturalnych danych tabelarycznych.

Modele zostały wytrenowane na przetworzonym i zbalansowanym zbiorze treningowym.
Następnie wygenerowano predykcje na niewidzianym wcześniej zbiorze testowym, co stanowi fundament do obiektywnej ewaluacji w kolejnym kroku.

```{r}
library(parsnip)
library(ranger)
library(xgboost)

log_spec <- logistic_reg() %>%
  set_engine("glm") %>%
  set_mode("classification")

rf_spec <- rand_forest(trees = 100) %>%
  set_engine("ranger", importance = "impurity") %>%
  set_mode("classification")

xgb_spec <- boost_tree(trees = 100) %>%
  set_engine("xgboost") %>%
  set_mode("classification")

log_fit <- log_spec %>%
  fit(is_hit ~ ., data = train_processed)

rf_fit <- rf_spec %>%
  fit(is_hit ~ ., data = train_processed)

xgb_fit <- xgb_spec %>%
  fit(is_hit ~ ., data = train_processed)

log_preds <- predict(log_fit, new_data = test_processed) %>%
  bind_cols(predict(log_fit, new_data = test_processed, type = "prob")) %>%
  bind_cols(test_processed %>% select(is_hit))

rf_preds <- predict(rf_fit, new_data = test_processed) %>%
  bind_cols(predict(rf_fit, new_data = test_processed, type = "prob")) %>%
  bind_cols(test_processed %>% select(is_hit))

xgb_preds <- predict(xgb_fit, new_data = test_processed) %>%
  bind_cols(predict(xgb_fit, new_data = test_processed, type = "prob")) %>%
  bind_cols(test_processed %>% select(is_hit))
```

**Wniosek:** Wszystkie trzy modele zostały pomyślnie wytrenowane na zbalansowanym zbiorze treningowym.
Każdy z nich reprezentuje inną filozofię uczenia: regresja logistyczna szuka globalnej, liniowej granicy decyzyjnej; las losowy buduje ensemble niezależnych drzew (bagging), a XGBoost sekwencyjnie koryguje błędy poprzednich drzew (boosting).
Zróżnicowanie podejść jest celowe – pozwoli ocenić, które założenia najlepiej pasują do struktury danych muzycznych.
Predykcje na zbiorze testowym umożliwią obiektywne porównanie modeli w kolejnym etapie.

### Wstępne porównanie modeli za pomocą kroswalidacji (5-fold CV)

Aby uzyskać stabilną i odporną na losowość jednego podziału ocenę modeli, przeprowadzono **5-krotną kroswalidację** (*5-fold Cross-Validation*) na oryginalnym zbiorze treningowym.
W każdej z 5 iteracji receptura transformacji (w tym krok SMOTE) jest stosowana *niezależnie* wyłącznie na danych treningowych danego foldu – dane walidacyjne pozostają niezmienione.
Takie podejście jest metodologicznie poprawniejsze niż ocena na jednym podziale, ponieważ uśrednia wyniki po różnych próbkach i dostarcza estymacji niepewności (odchylenie standardowe metryki).

```{r}
library(tidymodels)
library(themis)

# Ustawienie klasy "1" jako zdarzenia pozytywnego
options(yardstick.event_first = FALSE)

set.seed(7851)
cv_folds <- vfold_cv(train_data, v = 5, strata = is_hit)

# Tworzenie workflow: recipe (z SMOTE) + model
log_wf <- workflow() %>% add_recipe(rec) %>% add_model(log_spec)
rf_wf  <- workflow() %>% add_recipe(rec) %>% add_model(rf_spec)
xgb_wf <- workflow() %>% add_recipe(rec) %>% add_model(xgb_spec)

cv_met <- metric_set(accuracy, precision, recall, f_meas, roc_auc)

log_cv <- fit_resamples(log_wf, cv_folds, metrics = cv_met)
rf_cv  <- fit_resamples(rf_wf,  cv_folds, metrics = cv_met)
xgb_cv <- fit_resamples(xgb_wf, cv_folds, metrics = cv_met)

cv_results <- bind_rows(
  collect_metrics(log_cv) %>% mutate(model = "Regresja Logistyczna"),
  collect_metrics(rf_cv)  %>% mutate(model = "Las Losowy"),
  collect_metrics(xgb_cv) %>% mutate(model = "XGBoost")
)

# Tabela zbiorcza wyników CV
cv_results %>%
  select(model, .metric, mean, std_err) %>%
  mutate(
    across(c(mean, std_err), \(x) round(x, 4)),
    wynik = paste0(mean, " (±", std_err, ")")
  ) %>%
  select(model, .metric, wynik) %>%
  tidyr::pivot_wider(names_from = model, values_from = wynik) %>%
  rename(Metryka = .metric) %>%
  knitr::kable(caption = "Wyniki 5-krotnej kroswalidacji: średnia (± std. błąd)")

# Wykres porównawczy
cv_results %>%
  filter(.metric %in% c("f_meas", "roc_auc", "precision", "recall")) %>%
  ggplot(aes(x = model, y = mean, fill = model)) +
  geom_col(show.legend = FALSE) +
  geom_errorbar(aes(ymin = mean - std_err, ymax = mean + std_err), width = 0.25) +
  facet_wrap(~ .metric, scales = "free_y") +
  theme_minimal() +
  labs(title = "Porównanie modeli – 5-krotna kroswalidacja (5-fold CV)",
       x = NULL,
       y = "Średnia wartość metryki (± std. błąd)")
```

**Wniosek z kroswalidacji:** Wyniki CV potwierdzają obserwacje z ewaluacji na zbiorze testowym.
Regresja logistyczna osiąga relatywnie wysokie ROC-AUC, lecz jej F1-Score i precyzja są wyraźnie niższe od modeli drzewiastych, co wskazuje na nadmierne rozszerzenie granicy decyzyjnej po SMOTE.
Las Losowy i XGBoost wykazują porównywalną stabilność (małe odchylenia std. między foldami), przy czym Las Losowy zwykle uzyskuje nieco lepszy F1-Score.
Słupki błędu (±1 std. błąd) są wąskie dla wszystkich modeli, co świadczy o spójności wyników między foldami i niskim ryzyku przeuczenia.
Na podstawie tych wyników **Las Losowy** zostaje wybrany jako model wiodący do dalszej ewaluacji i wdrożenia.

## Ewaluacja modeli uczenia maszynowego oraz ich kalibracja

Po wytrenowaniu modeli na zbalansowanym zbiorze treningowym (wykorzystującym technikę SMOTE), przeprowadzono ich ewaluację na surowym zbiorze testowym.
Pozwoliło to na sprawdzenie, jak modele radzą sobie z rzeczywistym rozkładem danych (gdzie hity są rzadkością).

Do oceny jakości klasyfikacji wykorzystano zestaw metryk: **Accuracy** (Dokładność), **Precision** (Precyzja), **Recall** (Czułość) oraz **F1-Score**.
Dodatkowo wygenerowano krzywe **ROC** oraz obliczono pole pod krzywą (**ROC-AUC**), które jest odporne na niezbalansowanie klas.

```{r}
library(yardstick)
library(dplyr)
library(ggplot2)
library(probably)

multi_metric <- metric_set(accuracy, precision, recall, f_meas)

# Tabela zbiorcza metryk na zbiorze testowym
bind_rows(
  log_preds %>% multi_metric(truth = is_hit, estimate = .pred_class, event_level = "second") %>% mutate(Model = "Regresja Logistyczna"),
  rf_preds  %>% multi_metric(truth = is_hit, estimate = .pred_class, event_level = "second") %>% mutate(Model = "Las Losowy"),
  xgb_preds %>% multi_metric(truth = is_hit, estimate = .pred_class, event_level = "second") %>% mutate(Model = "XGBoost")
) %>%
  select(Model, Metryka = .metric, Wartość = .estimate) %>%
  mutate(Wartość = round(Wartość, 4)) %>%
  tidyr::pivot_wider(names_from = Metryka, values_from = Wartość) %>%
  knitr::kable(caption = "Metryki klasyfikacji na zbiorze testowym")

# Tabela ROC-AUC
bind_rows(
  log_preds %>% roc_auc(truth = is_hit, .pred_1, event_level = "second") %>% mutate(Model = "Regresja Logistyczna"),
  rf_preds  %>% roc_auc(truth = is_hit, .pred_1, event_level = "second") %>% mutate(Model = "Las Losowy"),
  xgb_preds %>% roc_auc(truth = is_hit, .pred_1, event_level = "second") %>% mutate(Model = "XGBoost")
) %>%
  select(Model, `ROC-AUC` = .estimate) %>%
  mutate(`ROC-AUC` = round(`ROC-AUC`, 4)) %>%
  knitr::kable(caption = "Wartości ROC-AUC na zbiorze testowym")

# Krzywe ROC
log_roc <- log_preds %>% roc_curve(truth = is_hit, .pred_1, event_level = "second") %>% mutate(model = "Regresja Logistyczna")
rf_roc  <- rf_preds  %>% roc_curve(truth = is_hit, .pred_1, event_level = "second") %>% mutate(model = "Las Losowy")
xgb_roc <- xgb_preds %>% roc_curve(truth = is_hit, .pred_1, event_level = "second") %>% mutate(model = "XGBoost")

bind_rows(log_roc, rf_roc, xgb_roc) %>%
  ggplot(aes(x = 1 - specificity, y = sensitivity, color = model)) +
  geom_path(linewidth = 1) +
  geom_abline(lty = 2, color = "gray50") +
  coord_equal() +
  theme_minimal() +
  labs(title = "Krzywe ROC dla przetestowanych modeli",
       x     = "False Positive Rate (1 - Specificity)",
       y     = "True Positive Rate (Sensitivity)",
       color = "Model") +
  scale_color_manual(values = c(
    "Regresja Logistyczna" = "steelblue",
    "Las Losowy"           = "firebrick",
    "XGBoost"              = "forestgreen"
  ))

# Optymalizacja progu odcięcia dla Lasu Losowego
threshold_data <- rf_preds %>%
  threshold_perf(truth = is_hit, estimate = .pred_1, 
                 thresholds = seq(0.1, 0.9, by = 0.05), 
                 metrics = metric_set(f_meas))

ggplot(threshold_data, aes(x = .threshold, y = .estimate)) +
  geom_line(color = "firebrick", linewidth = 1) +
  geom_point(color = "firebrick", size = 2) +
  theme_minimal() +
  labs(title = "Optymalizacja progu odcięcia - Las Losowy",
       x = "Próg odcięcia prawdopodobieństwa (Threshold)",
       y = "Wartość metryki F1-Score")
```

### Kalibracja prawdopodobieństw

Krzywa kalibracji (*calibration plot*) pokazuje, jak dobrze prawdopodobieństwa predykcji modelu odpowiadają rzeczywistym częstościom obserwowanych klas.
Idealnie skalibrowany model leży na linii przekątnej (prawdopodobieństwo predykowane = obserwowana częstość).
Odchylenia od tej linii informują o tym, czy model jest zbyt optymistyczny (krzywa powyżej przekątnej) lub zbyt pesymistyczny (poniżej przekątnej).

```{r}
library(probably)

cal_rf <- cal_plot_breaks(
  rf_preds, truth = is_hit, estimate = .pred_1,
  event_level = "second", num_breaks = 10
) + labs(title = "Kalibracja – Las Losowy") + theme_minimal()

cal_log <- cal_plot_breaks(
  log_preds, truth = is_hit, estimate = .pred_1,
  event_level = "second", num_breaks = 10
) + labs(title = "Kalibracja – Regresja Logistyczna") + theme_minimal()

cal_xgb <- cal_plot_breaks(
  xgb_preds, truth = is_hit, estimate = .pred_1,
  event_level = "second", num_breaks = 10
) + labs(title = "Kalibracja – XGBoost") + theme_minimal()

library(patchwork)
cal_rf + cal_log + cal_xgb
```

**Wniosek z kalibracji:** Regresja logistyczna wykazuje wyraźne przekalibrowanie – dla niskich prawdopodobieństw predykuje zbyt wysokie wartości (efekt agresywnego SMOTE), co tłumaczy jej bardzo niską precyzję.
Las Losowy i XGBoost są lepiej skalibrowane w środkowym zakresie prawdopodobieństw, lecz w obszarze wysokich wartości (\>0.7) mogą niedoszacowywać rzeczywistej częstości hitów ze względu na naturalną rzadkość tej klasy w danych testowych.
Wyniki uzasadniają optymalizację progu odcięcia dla modelu wiodącego.

**Wnioski z ewaluacji i porównania modeli:**

1.  **Regresja Logistyczna:** Mimo wysokiego wskaźnika ROC-AUC (0.919), model ten w praktyce wykazuje bardzo niską użyteczność.
    Bardzo wysoka czułość (Recall = 0.826) sugeruje, że model "widzi hity wszędzie".
    Skutkuje to ekstremalnie niską precyzją (0.072) – na każdy poprawnie wskazany hit przypada kilkanaście fałszywych alarmów.
    Jest to efekt uboczny SMOTE, który w połączeniu z liniowym charakterem modelu doprowadził do nadmiernego rozszerzenia granicy decyzyjnej klasy pozytywnej.

2.  **Modele Drzewiaste (Las Losowy i XGBoost):** Wykazały się znacznie większą stabilnością.
    Las Losowy osiągnął najwyższy F1-Score (0.275).
    Choć jego czułość jest niższa niż w regresji, to precyzja (0.204) jest prawie 3-krotnie wyższa.
    Oznacza to, że model ten znacznie lepiej separuje "prawdziwe hity" od utworów, które jedynie brzmią podobnie do nich.

3.  **Optymalizacja progu:** Analiza wykresu optymalizacji progu dla Lasu Losowego pokazuje, że domyślny próg 0.5 nie jest optymalny dla F1-Score.
    Maksimum metryki osiągane jest dla wyższych progów prawdopodobieństwa, co sugeruje, że model jest z natury nieco zbyt optymistyczny po procesie SMOTE i warto podnieść poprzeczkę dla klasyfikacji utworu jako hit.

## Przeprowadzenie analizy popełnianych błędów przez wykorzystane modele predykcyjne

Analiza macierzy pomyłek (Confusion Matrix) pozwala na precyzyjne zidentyfikowanie natury błędów popełnianych przez modele.

Głównym problemem wszystkich modeli jest wysoka liczba błędów **False Positive** (klasyfikowanie przeciętnych utworów jako hity). Zjawisko to ma głębokie uzasadnienie merytoryczne:

- **Pułapka akustyczna:** Wiele utworów jest produkowanych zgodnie z obecnymi trendami (wysoka głośność, taneczność), co sprawia, że w przestrzeni cech akustycznych są one identyczne z hitami.
- **Brakujące zmienne:** Model nie wie, czy utwór był promowany w radiu, czy artysta ma miliony fanów, ani czy piosenka stała się wiralem na TikToku. Te "ukryte zmienne" sprawiają, że utwory o identycznych parametrach audio mają skrajnie różną popularność.
- **Błędy False Negative:** Są rzadsze, ale równie istotne – dotyczą hitów, które "brzmią inaczej" (np. ballady akustyczne w zalewie muzyki elektronicznej). Model, ucząc się na trendach, ma trudności z wyłapaniem takich wyjątków.

```{r}
library(yardstick)
library(ggplot2)

rf_preds %>%
  conf_mat(truth = is_hit, estimate = .pred_class) %>%
  autoplot(type = "heatmap") +
  scale_fill_gradient(low = "white", high = "firebrick") +
  labs(title = "Macierz pomyłek - Las Losowy",
       x = "Predykcja modelu",
       y = "Rzeczywista wartość") +
  theme_minimal()

log_preds %>%
  conf_mat(truth = is_hit, estimate = .pred_class) %>%
  autoplot(type = "heatmap") +
  scale_fill_gradient(low = "white", high = "steelblue") +
  labs(title = "Macierz pomyłek - Regresja Logistyczna",
       x = "Predykcja modelu",
       y = "Rzeczywista wartość") +
  theme_minimal()
```

**Wniosek:** Zestawienie macierzy pomyłek ujawnia fundamentalną różnicę w stylu błędów obu modeli.
Regresja logistyczna generuje ogromną liczbę błędów False Positive – model jest zbyt "optymistyczny" i przypisuje status hitu bardzo szerokim grupom utworów, co skutkuje niską precyzją przy względnie wysokiej czułości.
Las losowy zachowuje się odwrotnie – jest bardziej konserwatywny i rzadziej klasy pozytywnej, przez co ma wyższą precyzję przy niższej czułości.
W praktycznym zastosowaniu model lasu losowego jest bezpieczniejszy: lepiej identyfikuje prawdziwe potencjalne hity, minimalizując ryzyko fałszywych rekomendacji, co jest istotne w kontekście decyzji biznesowych wytwórni muzycznej.

## Analiza wyjaśnialności decyzji modeli predykcyjnych

Modele oparte na drzewach decyzyjnych często określane są mianem "czarnych skrzynek".
Aby zrozumieć logikę stojącą za predykcjami wybranego modelu wiodącego (Las Losowy), przeprowadzono analizę ważności cech (**Variable Importance, VIP**).
Informuje ona o tym, które zmienne najbardziej przyczyniają się do poprawy czystości węzłów w procesie budowania drzew.

```{r}
library(vip)
library(ggplot2)

vip(rf_fit$fit, num_features = 20, geom = "col", 
    mapping = aes_string(fill = "Variable")) +
  theme_minimal() +
  scale_fill_viridis_d(option = "magma", guide = "none") +
  labs(title = "Ważność cech (Top 20) - Model Lasu Losowego",
       x = "Ważność (Impurity)",
       y = "Zmienna objaśniająca")
```

**Interpretacja wyników ważności cech:**

1. **Dominacja parametrów audio:** Najważniejszymi predyktorami okazały się `instrumentalness` oraz `acousticness`. Sugeruje to, że dla popularności kluczowe jest to, czy utwór ma charakter "radiowy" (wokalny, elektronicznie przetworzony). Utwory czysto instrumentalne lub o surowym, akustycznym brzmieniu rzadziej przebijają się do progu popularności >= 75.
2. **Parametry techniczne:** Wysoka pozycja `duration_ms` oraz `loudness` potwierdza rynkowe trendy – hity mają zazwyczaj określoną długość (ok. 3 minut) i są poddawane agresywnemu masteringowi (tzw. Loudness War).
3. **Marginalizacja gatunków:** Co istotne, przynależność do konkretnego gatunku (`track_genre`) ma dla modelu mniejsze znaczenie niż parametry dźwiękowe. Najważniejszym gatunkiem okazał się `dance`, co jest spójne z obecną dominacją muzyki tanecznej w głównym nurcie.

## Podsumowanie i sformułowanie wniosków

Projekt miał na celu zbadanie, w jakim stopniu metadane akustyczne Spotify pozwalają przewidzieć sukces komercyjny utworu.
Przeprowadzona analiza prowadzi do następujących konkluzji:

1.  **Możliwości predykcyjne:** Budowa modelu o wysokiej precyzji (Precision) jest niemożliwa przy użyciu wyłącznie cech akustycznych. Choć model potrafi skutecznie wyselekcjonować "kandydatów na hity" (wysoki ROC-AUC), to rzeczywisty sukces zależy od czynników pozamuzycznych, takich jak kampanie marketingowe, renoma artysty czy trendy w mediach społecznościowych.
2.  **Przewaga modeli nieliniowych:** Algorytmy zespołowe (Random Forest, XGBoost) zdecydowanie lepiej radzą sobie ze specyfiką danych muzycznych niż modele liniowe. Pozwalają one na uchwycenie złożonych interakcji między głośnością, energią a tanecznością, które wspólnie budują "potencjał komercyjny".
3.  **Rekomendacje praktyczne:** Z punktu widzenia wytwórni muzycznej, model taki jak Las Losowy może służyć jako narzędzie do wstępnej filtracji utworów ("akustyczny filtr jakości"), jednak ostateczna decyzja o inwestycji musi być poparta analizą trendów rynkowych i potencjału wizerunkowego twórcy.

## Podstawowe wdrożenie modelu wybranego na podstawie przeprowadzonej ewaluacji oraz przeprowadzenie testu predykcyjnego

Ostatnim etapem projektu było środowiskowe wdrożenie wybranego modelu Lasu Losowego i weryfikacja jego działania w praktyce.
W tym celu stworzono syntetyczny profil "nowej piosenki", przypisując jej cechy charakterystyczne dla współczesnych hitów radiowych (wysoka taneczność, duża głośność, wysoka energia, brak instrumentalności, gatunek pop).
Nowa obserwacja została przepuszczona przez zdefiniowaną wcześniej recepturę (standaryzacja, kodowanie), a następnie poddana predykcji.

Dodatkowo, wykorzystano narzędzia wyjaśnialności lokalnej (DALEX), generując wykres dekompozycji predykcji (Waterfall plot) dla testowanego utworu.
Obrazuje on bezpośredni wpływ poszczególnych atrybutów nowej obserwacji na finalną decyzję podjętą przez model.

```{r}
library(dplyr)
library(DALEX)
library(DALEXtra)

nowa_piosenka <- tibble(
  duration_ms = 210000,
  danceability = 0.85,
  energy = 0.90,
  key = 5,
  loudness = -4.5,
  mode = 1,
  speechiness = 0.05,
  acousticness = 0.10,
  instrumentalness = 0.00,
  liveness = 0.15,
  valence = 0.75,
  tempo = 120,
  time_signature = 4,
  explicit = 0,
  track_genre = "pop"
)

nowa_piosenka_processed <- bake(prep_rec, new_data = nowa_piosenka)

test_klasa <- predict(rf_fit, new_data = nowa_piosenka_processed)
test_prawdopodobienstwo <- predict(rf_fit, new_data = nowa_piosenka_processed, type = "prob")

bind_cols(test_klasa, test_prawdopodobienstwo) %>%
  rename(`Predykowana klasa` = .pred_class,
         `P(Brak hitu)`      = .pred_0,
         `P(Hit)`            = .pred_1) %>%
  mutate(across(where(is.numeric), \(x) round(x, 4))) %>%
  knitr::kable(caption = "Wynik testu wdrożeniowego – predykcja dla nowej piosenki")

rf_explainer <- explain_tidymodels(
  rf_fit,
  data = train_processed %>% select(-is_hit),
  y = as.numeric(as.character(train_processed$is_hit)),
  label = "Random Forest",
  verbose = FALSE
)

rf_parts <- predict_parts(explainer = rf_explainer,
                          new_observation = nowa_piosenka_processed,
                          type = "break_down")

plot(rf_parts) +
  ggtitle("Wykres wodospadowy - Wyjaśnialność lokalna nowej piosenki") +
  theme_minimal()
```

**Wniosek:** Test wdrożeniowy pokazuje, że model Lasu Losowego poprawnie zakwalifikował syntetyczny profil "piosenki pop" jako kandydata na hit, przypisując mu wysokie prawdopodobieństwo klasy 1.
Wykres wodospadowy (Waterfall / Break Down) dostarcza wyjaśnienia lokalnego tej konkretnej predykcji: widać, które cechy nowej piosenki (np. niska `instrumentalness`, wysoka `loudness`, gatunek `pop`) "pchnęły" decyzję modelu w kierunku klasy pozytywnej, a które ją hamowały.
Taka interpretacja czyni model nie tylko narzędziem predykcji, ale też źródłem rekomendacji artystycznych – wytwórnia może na tej podstawie identyfikować, które atrybuty nowo nagranego utworu wymagają korekty, aby zwiększyć jego szanse komercyjne.

## Literatura

[1] Dhanaraj, R., & Logan, B.
(2005).
*Automatic Prediction of Hit Songs*.
Proceedings of the 6th International Symposium on Music Information Retrieval (ISMIR 2005), 488–491.

[2] Interiano, M., Kazemi, K., Wang, L., Yang, J., Yu, Z., & Komarova, N. L.
(2018).
*Musical trends and predictability of success in contemporary songs in and out of the top charts*.
Royal Society Open Science, 5(5), 171274.
<https://doi.org/10.1098/rsos.171274>

[3] Chen, T., & Guestrin, C.
(2016).
*XGBoost: A Scalable Tree Boosting System*.
Proceedings of the 22nd ACM SIGKDD International Conference on Knowledge Discovery and Data Mining, 785–794.
<https://doi.org/10.1145/2939672.2939785>

[4] Pachet, F., & Roy, P. (2008).
*Hit Song Science Is Not Yet a Science*.
Proceedings of the 9th International Society for Music Information Retrieval Conference (ISMIR 2008), 355–360.

[5] Chawla, N. V., Bowyer, K. W., Hall, L. O., & Kegelmeyer, W. P. (2002).
*SMOTE: Synthetic Minority Over-sampling Technique*.
Journal of Artificial Intelligence Research, 16, 321–357.
<https://doi.org/10.1613/jair.953>
